臺灣高等法院臺中分院刑事判決　　　　　　　　　九十三年度上易字第一五○二號
　　上　訴　人　臺灣臺中地方法院檢察署檢察官
　　被　　　告　丁○○
右列上訴人因被告詐欺案件，不服臺灣臺中地方法院中華民國九十三年十月二十五日
第一審判決（民國九十三年度易字第八二三號；起訴案號：臺灣臺中地方法院檢察署
九十三年度偵字第二七三六號），提起上訴，並經臺灣臺中地方法院檢察署檢察官移
    主      文
原判決撤銷。
丁○○幫助共同連續意圖為自己不法之所有，以詐術使人將本人之物交付，處有期徒
刑肆月，如易科罰金，以佰元折算壹日。
    事      實
一、丁○○明知其與化名為「上海銀行樹林分行之行員」之不詳姓名成年人、化名為
    「臺北縣警察局樹林分局（下稱樹林分局）之警員」之不詳姓名成年人、化名為
    「金融中心之人員」之不詳姓名成年人、化名為「張警員」之不詳姓名成年男子
    及化名為「張麗華」之不詳姓名成年女子等人並非熟識，且金融機構帳戶係個人
    理財之重要工具，攸關個人財產、信用之表徵，並可預見一旦交予他人使用，即
    有供作財產犯罪用途之可能，且一般人取得他人存摺之目的在於取得贓款及掩飾
    犯行不易遭人追查，而丁○○對於提供帳戶必然供作化名為「上海銀行樹林分行
    之行員」、「樹林分局之警員」、「金融中心之人員」、「張警員」、「張麗華
    」等人從事不法犯罪使用之情節雖無確信，但縱若化名為「上海銀行樹林分行之
    行員」、「樹林分局之警員」、「金融中心之人員」、「張警員」、「張麗華」
    等人利用其帳戶供作向他人詐欺取財之轉帳帳戶使用亦不違背其本意，丁○○遂
    基於幫助化名為「上海銀行樹林分行之行員」、「樹林分局之警員」、「金融中
    心之人員」、「張警員」、「張麗華」等人犯詐欺取財罪之不確定故意，於民國
    九十三年一月十四日以後至同年月十五日間之某日，在不詳地點，將其所有豐原
    郵局帳號第○一四一○○─0000000─九號帳戶（下稱豐原郵局帳戶）及
    第一商業銀行豐原分行帳號第00000000000號帳戶（下稱第一商銀帳
    戶）之存摺、提款卡、密碼，提供與化名為「上海銀行樹林分行之行員」、「樹
    林分局之警員」、「金融中心之人員」、「張警員」、「張麗華」等人使用。
二、化名為「上海銀行樹林分行之行員」、「樹林分局之警員」、「金融中心之人員
    」、「張警員」、「張麗華」等人於取得上開丁○○之帳戶資料後，遂基於共同
    意圖為自己不法所有之概括犯意聯絡，(一)先於九十三年一月十五日下午五時十五
    分許由化名為「上海銀行樹林分行之行員」之人打電話向丙○○佯稱：妳的提款
    卡剛剛遭人冒領，但密碼不對，故無法領款，已向樹林分局備案，請妳先打（○
    二）00000000號電話向樹林分局求證等語，丙○○不疑有他，乃撥打該
    電話，便由化名為「樹林分局之警員」之人在電話中向丙○○詐稱：上海銀行樹
    林分行已向我們樹林分局備案，請妳打（○二）00000000號電話至「金
    融中心」變更密碼等語，丙○○信以為真，便撥打前開（○二）0000000
    0號電話，即由化名為該「金融中心」之人員在電話中指導丙○○至提款機變更
    密碼，致使丙○○陷於錯誤，依該人員指示操作提款機，而接續自其聯邦銀行帳
    號第○○六─五○─二一二九○八之一號帳戶轉帳九筆至丁○○之上開第一商銀
    帳戶內，每筆金額各為新臺幣（下同）九萬九千九百八十三元，且轉帳每筆需支
    付手續費用十七元，總計損失九十萬元，隨即發覺受騙。(二)又於九十三年一月十
    六日下午八時許由化名為「張警員」之男子打電話向甲○○佯稱：妳的金融卡遭
    人偽造，已經警局承辦，警局電話為（○二）00000000號，案號為ＡＰ
    二九六八，請先妳去提款機查看有無被盜領等語，經甲○○持其金融卡至提款機
    查詢結果並無被盜領，其後化名為「張警員」之男子再打電話向甲○○謊稱：請
    妳打（○二）00000000號電話至「財政處理中心」，並至提款機作止付
    動作等語，甲○○不疑有他，乃依化名為「張警員」之男子之指示，至臺北市○○路、長安東路口之提款機，並撥打前開（○二）00000000號電話，即
    由化名為「張麗華」之女子及化名為「張警員」之男子在電話中指導甲○○操作
    提款機，以辦理止付手續，致使甲○○陷於錯誤，而依其等在電話中之指示，依
    續於當日下午八時二十二分十三秒許、下午八時二十七分五十二秒許、下午八時
    二十九分四十五秒許，自其臺中商業銀行大慶分行帳號第0000000000
    00號帳戶共轉帳三筆至丁○○之上開豐原郵局帳戶內，每筆金額各為九萬九千
    九百八十三元，及轉帳至其他不詳人所設立之郵局帳戶內，總計損失一百零四萬
    五千八百七十元，隨即發覺受騙。
三、案經臺中縣警察局豐原分局報告臺灣臺中地方法院檢察署檢察官偵查起訴，及移
    送本院併辦。
    理      由
一、訊據被告丁○○矢口否認有何幫助詐欺之犯行，辯稱：伊將前開豐原郵局帳戶、
    第一商銀帳戶及臺灣銀行豐原分行000000000000號帳戶、臺中商業
    銀行外埔分行000000000000號帳戶共四本存摺，連同提款卡，以及
    一些單據、現金等物，一同置於一個小包包中，隨身攜帶，且伊於二十年前就曾
    在三重郵局申請帳戶，後因搬到豐原，且伊小孩的父親李坤宗拿生活費給伊，郵
    局營業時間較長，伊拿去存比較方便，伊才去豐原郵局將三重郵局帳戶辦理註銷
    ，重新申辦前開豐原郵局帳戶，另前開第一商銀帳戶為伊於多年前所開立，係伊
    用來作為保費轉帳之用；伊於九十三年一月十九日發現伊之包包被割破一個洞，
    裡面之存摺、提款卡、現金等物遺失，伊即於隔天至郵局辦理掛失，便當場被員
    警請到派出所作筆錄，交保之後伊隨即以電話向其他三家銀行辦理掛失，但因九
    十三年一月二十一日是農曆除夕，銀行放假，所以有一至二個帳戶係伊於過年後
    才申請掛失；另伊設定提款卡密碼之方式，係找提款卡上現成之數字，貼一個膠
    帶作為記號，可能因此被歹徒破解，伊開戶的印鑑仍在身上，可見伊並未出售帳
    戶云云。經查：
  (一)被告係於九十三年一月十四日至豐原郵局開設前開豐原郵局帳戶，而於同年月二
    十日下午三時三十分許至豐原郵局辦理掛失時，經郵局承辦人員發現為通報之警
    示帳戶，即報警將被告請至派出所製作筆錄乙節，已據被告坦承不諱，並有前開
    豐原郵局帳戶之開戶申請書正反面影本、查詢金融卡變更資料、郵局儲金簿掛失
    止付申請書正本、查詢存簿變更資料、員警製作之職務報告書、中華郵政股份有
    限公司豐原郵局九十三年二月十九日函暨所附前開豐原郵局帳戶之客戶歷史交易
    清單各一份附卷可稽（見偵字第二七三六號卷第七至十、十八、三六、三七頁）
    ，堪以認定。
  (二)再者，被告係於八十九年十二月三十一日以前即至第一商銀豐原分行開設前開第
    一商銀帳戶，迄未以電話或在櫃台辦理掛失止付之手續，而係因有被害人報案，
    而經第一商銀利用電話語音辦理掛失止付手續停止使用乙情，有第一商銀豐原分
    行九十三年八月三十一日一豐存字第○○一五二號函及該帳戶客戶歷史交易清單
    各一份（見偵字第一○六三九號卷第六頁、原審卷第三三至三六、四五頁）在卷
    足憑，亦堪認定。
  (三)而被害人丙○○、甲○○確均接獲自稱為銀行行員或員警之真實姓名、年籍均不
    詳之人告知其等提款卡遭冒領或遭偽造，必須至撥打（○二）00000000
    號電話，向「金融中心」或「財政處理中心」詢問，再由自稱為該中心之人以須
    至提款機變更密碼或辦理止付為由，指導其等如何操作提款機，被害人丙○○、
    甲○○各於九十三年一月十五日及十六日於操作提款機時，分別陸續轉帳九筆及
    三筆至被告之前開第一商銀帳戶及豐原郵局帳戶內，每筆金額各為九萬九千九百
    八十三元，而遭詐騙等情，業據被害人丙○○於警詢及本院審理時指述綦詳，被
    害人甲○○於警詢、檢察官訊問及本院審理時指述綦詳，並有被害人丙○○提出
    之聯邦銀行活期儲蓄存款存摺影本一份（見偵字第一○六三九號卷第十六、十七
    頁）、被害人甲○○提出之華南銀行自動櫃員機交易明細表影本四紙（見偵字第
    二七三六號卷第十九頁）、被害人丙○○報案之報案詳細資料一份（見偵字第一
    ○六三九號卷第十五頁）及前開中華郵政股份有限公司豐原郵局九十三年二月十
    九日函暨所附前開豐原郵局帳戶之客戶歷史交易清單、前開第一商銀帳戶客戶歷
    史交易清單各一份在卷可按。是該等真實姓名、年籍不詳、化名為「上海銀行樹
    林分行之行員」、「樹林分局之警員」、「金融中心之人員」、「張警員」、「
    張麗華」等人，確有利用被告所有之前開豐原郵局帳戶及第一商銀帳戶，以前開
    詐術，使被害人丙○○、甲○○陷於錯誤而交付金錢，該等化名為「上海銀行樹
    林分行之行員」、「樹林分局之警員」、「金融中心之人員」、「張警員」、「
    張麗華」等人應係犯詐欺取財罪甚明。
  (四)且被告辯稱：伊於九十三年一月十九日發現伊之包包被割破一個洞，裡面之存摺
    、提款卡、現金等物遺失，伊即於隔天至郵局辦理掛失云云。然查：
    1.被告所有之前開豐原郵局帳戶係於九十三年一月十四日至豐原郵局開設，竟於
      同年月十六日即經變更密碼，並經被害人甲○○轉帳三筆至該帳戶內，前已說
      明，衡諸當時郵局帳戶密碼係由四個數字所組合而成，且被告亦稱其密碼並非
      以其身分證號碼或出生年月日之數字所設定（見偵字第二七三六號卷第六頁）
      ，則歹徒於二日內欲破解被告之帳戶密碼實非易事。而被告復稱其設定提款卡
      密碼之方式，係找提款卡上現成之數字，貼一個膠帶作為記號，可能因此被歹
      徒破解云云，惟近來金融卡詐騙案件層出不窮，銀行及警政單位時常宣導民眾
      勿以身分證號碼或出生年月日之數字設定密碼，且金融卡與密碼應分開存放，
      以防金融卡時遭盜領或不當利用，而被告為年僅三、四十歲之青壯年，且有高
      中肄業之教育程度（見偵字第二七三六號卷第五頁警詢筆錄所載之年籍資料）
      ，對上開常識實難推為不知，故被告所稱其設定提款卡密碼之方式，係找提款
      卡上現成之數字，貼一個膠帶作為記號云云，顯與情理不符，難以採信。
    2.其次，欲變更郵局帳戶之密碼，不論係至郵局櫃台或至提款機辦理，均需知悉
      該帳戶之原始密碼始得為之，倘不知該帳戶之原始密碼，則須本人持身分證、
      原留印鑑章、存摺親自至郵局櫃台，填寫申請書，始得辦理，可見欲變更郵局
      帳戶之密碼亦非易事，而被告所有之前開豐原郵局帳戶係於九十三年一月十四
      日至豐原郵局開設，旋於同年月十六日即經變更密碼，益見被告應有參與辦理
      該帳戶密碼變更之手續。
    3.再者，被告所有之前開豐原郵局帳戶係於九十三年一月十四日至豐原郵局開設
      ，於同年月十六日即經被害人甲○○轉帳三筆至該帳戶內，衡諸倘被告之存摺
      、提款卡確係遺失，詐騙集團不可能於拾獲後，在短時間內就可用以向人行騙
      並請人轉帳至該帳戶，而該帳戶竟於短短二天內即經詐騙集團利用為行騙工具
      ，且被告所有之前開第一商銀帳戶更早於九十三年一月十五日便經詐騙集團利
      用為行騙工具，顯見被告之前開帳戶之存摺、提款卡應非遺失。
    4.又被告固曾於九十三年一月二十日至豐原郵局辦理掛失止付，然依被告於當日
      所簽立之郵局儲金簿掛失止付申請書正本（見偵字第二七三六號卷第九頁反面
      ）所示，被告並未勾選「核章補發（儲金簿）副本」欄，衡情被告於九十三年
      一月十四日至豐原郵局開設帳戶，必有所用，於遺失存摺後，僅辦理掛失止付
      ，竟未申請補發存摺，此與常情有違。且依被告所稱：前開第一商銀帳戶為伊
      於多年前所開立，係伊用來作為保費轉帳之用等語，經核卷附之新光人壽保險
      股份有限公司（下稱新光壽險公司）九十三年九月九日（九三）新壽法務字第
      ○○九一號函一紙（見原審卷第五五頁），被告於新光壽險公司之保費確係自
      八十八年間開始即利用前開第一商銀帳戶辦理轉帳，足徵被告使用前開第一商
      銀帳戶已有多年。惟依前所述，被告就前開第一商銀帳戶迄未辦理掛失止付之
      手續，亦無辦理補發存摺，此在在有違情理。可知被告於九十三年一月二十日
      至豐原郵局辦理掛失止付之手續，僅係為了日後東窗事發時卸責之用。
    5.另被告所辯：伊平常便將本件帳戶之存摺、提款卡一起放在一個小包包中，隨
      身攜帶，而一起遺失云云。而被告於本院審理時自承：伊知道伊帳戶內之存款
      所剩不多，沒有多少錢等語；且依前開豐原郵局帳戶及第一商銀帳戶之客戶歷
      史交易清單所示，前開豐原郵局帳戶於被害人甲○○轉帳至該帳戶以前，存款
      餘額僅有一百元，另前開第一商銀帳戶於被害人丙○○轉帳至該帳戶以前，存
      款餘額亦僅有七十四元，存款餘額均甚少，則被告就前開二個帳戶幾無存款可
      資利用，被告自無因為方便隨時提款而將存摺、提款卡隨身攜帶之必要。是被
      告此部分所辯亦不符常情，不足採憑。
    6.雖被告復辯稱：伊開戶的印鑑仍在身上，可見伊並未出售帳戶云云，而本件被
      告雖仍持有其開戶之印鑑，然徵諸一般出售或交付存摺、提款卡予犯罪集團之
      模式，固有防止「黑吃黑」措施，要求連同印鑑交出，然並非所有之犯罪集團
      均要求出售帳戶之人將印鑑交出，蓋出售帳戶者若保有該印鑑，因未保有存摺
      、提款卡，仍無法領取帳戶內之贓款，故被告此部分所辯亦難採為有利之證據
      。
    7.末查，依被告之前開豐原郵局帳戶及第一商銀帳戶之客戶歷史交易清單所示，
      前開豐原郵局帳戶於九十三年一月十六日至十八日間尚有多次以提款卡跨行提
      款及跨行轉出之紀錄，前開第一商銀帳戶於九十三年一月十五日亦有多次以提
      款卡提款之紀錄，顯見被告確有提供前開二個帳戶之存摺、提款卡及密碼等資
      料予化名為「上海銀行樹林分行之行員」、「樹林分局之警員」、「金融中心
      之人員」、「張警員」、「張麗華」等人使用，否則化名為「張警員」等人如
      何利用該等帳戶之存摺及提款卡提款。準此，被告有將前開二個帳戶之存摺、
      提款卡及密碼等資料交付化名為「張警員」等人使用乙節，應堪認定。
  (五)復按刑法關於犯罪之故意，係採希望主義，於直接故意，須行為人對於構成犯罪
    之事實，具備明知及有意使其發生之兩個要件；於間接故意，須行為人對於構成
    犯罪之事實，具備預見其發生及其發生不違背行為人本意之兩個要件（最高法院
    二十二年上字第四二二九號判例參照）。茲衡諸常情，今日一般人至金融機關開
    設帳戶使用，係極為方便容易且迅速之事，苟有使用金融存款帳戶之正當用途，
    自以使用其本人或可信賴之親友申請之帳戶，最為便利安全，始可避免帳戶名義
    人反悔或心存歹念，利用通知掛失止付、變更存戶印鑑圖章或換摺之方式，將帳
    戶內之款項領走一空，反致使用帳戶人蒙受損失，故苟非意圖以他人之帳戶從事
    不法用途，並藉以逃避查緝，自無花費金錢或以其他方法向無相當信賴關係之陌
    生人取得帳戶使用之理，且近年來以假冒被害人中獎須繳納稅金及入會費或假冒
    被害人之提款卡遭冒領或遭偽造，必須至提款機變更密碼或辦理止付等為由，而
    詐使被害人匯款或轉帳等犯罪類型層出不窮，該等犯罪，多數均係利用他人帳戶
    作為詐欺所得財物之出入帳戶，業經媒體廣為披載，是依一般人通常之知識、智
    能及經驗，均已詳知向陌生人購買、承租或其他方法取得帳戶者，多係欲藉該帳
    戶取得不法犯罪所得，且隱匿帳戶內資金之實際取得人之身分，以逃避追查，則
    被告係成年且有相當工作經驗之有智識之人，對此亦應知之甚詳，自難諉稱不知
    ，故被告對於交付前開二個帳戶之存摺、提款卡及密碼等資料予化名為「張警員
    」等人使用，將可能被用來作為詐欺取財等非法用途上，應有所預見，且不違背
    其本意，是以，被告猶仍提供前開二個帳戶之存摺、提款卡及密碼等資料予化名
    為「張警員」等人使用，當堪認被告亦有容任或允許化名為「張警員」等人將被
    告前開二個帳戶作為詐欺取財之匯款指定帳戶使用之際，已預見化名為「張警員
    」等人將藉由蒐集本件帳戶存摺、提款卡，遂行其詐欺取財犯罪之目的，而其發
    生並不違背被告之本意，至為明顯。
  (六)綜上所述，本院據此認定被告將前開二個帳戶交由不詳之人使用時，非不能預見
    將遭用於詐欺取財之犯罪，主觀上不乏幫助他人詐欺犯罪之未必故意，其辯解並
    不可採，其幫助詐欺取財之犯行，亦事證明確，足可認定，應依法論科。
二、查化名為「上海銀行樹林分行之行員」、「樹林分局之警員」、「金融中心之人
    員」、「張警員」、「張麗華」等人以前述謊稱被害人等之金融卡遭冒領或遭偽
    造，必須至提款機變更密碼或辦理止付，致被害人丙○○、甲○○陷於錯誤而於
    於操作提款機時將前述款項匯入被告前開二個帳戶內，核該化名為「上海銀行樹
    林分行之行員」、「樹林分局之警員」、「金融中心之人員」、「張警員」、「
    張麗華」等人所為，均係犯刑法第三百三十九條第一項之詐欺取財既遂罪。該化
    名為「上海銀行樹林分行之行員」、「樹林分局之警員」、「金融中心之人員」
    、「張警員」、「張麗華」等人間，就上開犯行，有犯意之聯絡及行為之分擔，
    均為共同正犯。又化名為「上海銀行樹林分行之行員」、「樹林分局之警員」、
    「金融中心之人員」、「張警員」、「張麗華」等人所為右揭先後二次之詐欺取
    財犯行，時間緊接，犯罪構成要件相同，顯係基於同一概括犯意而為之，應屬連
    續犯詐欺取財既遂罪。而檢察官僅就被告交付前開豐原郵局帳戶之存摺、提款卡
    予犯罪集團使用之犯行提起公訴，就被告交付前開第一商銀帳戶之存摺、提款卡
    予犯罪集團使用之犯行雖未為起訴書所載及，惟該部分與前開已起訴論罪部分，
    有連續犯之裁判上一罪關係，為起訴效力之所及，本院自應併予審理。次按刑法
    上之幫助犯，係指以幫助之意思，對於正犯資以助力，而未參與實施犯罪之行為
    者而言（最高法院四十九年臺上字第七七號判例參照）。再按連續幫助與幫助連
    續為不同之犯罪態樣，如基於概括犯意，多次幫助他人犯罪，為連續幫助，就幫
    助者而言，該幫助者有多次犯罪行為；如以一幫助行為，幫助他人連續犯罪，則
    為幫助連續，就幫助者而言，僅有一次犯罪行為。查被告將前開二個帳戶之存摺
    、提款卡等資料交付予化名為「上海銀行樹林分行之行員」、「樹林分局之警員
    」、「金融中心之人員」、「張警員」、「張麗華」等人，供其以前開二個帳戶
    作為詐欺取財之匯款工具，然僅係基於幫助化名為「上海銀行樹林分行之行員」
    、「樹林分局之警員」、「金融中心之人員」、「張警員」、「張麗華」等人犯
    詐欺取財罪之不確定故意，而被告交付上開帳戶之行為，要屬詐欺取財構成要件
    以外之行為，則被告應屬以幫助之意思，參與刑法第三百三十九條第一項詐欺取
    財罪構成要件以外之行為，依刑法第三十條第一項規定，核其所為，係犯同法第
    三百三十九條第一項詐欺取財罪之幫助犯，爰依刑法第三十條第二項規定，按正
    犯之刑減輕之。
三、原審未予審酌被告之犯罪事證明確，率以不能證明被告犯罪而諭知被告無罪之判
    決，尚有未洽，檢察官提起上訴，以被告犯罪事證明確指摘原判決失當，核屬有
據，爰將原審判決予以撤銷，並為有罪之諭知。爰審酌被告恣意提供其所有之前
    開二個帳戶供他人非法使用，非但助長社會犯罪風氣，更導致犯罪偵查困難，其
    行為殊屬不該，應予非難，其對於個人金融機構存款帳戶之申請設立、使用、保
    管及管理安全，態度甚為輕率、怠忽，委不足取，然衡諸被告本身並未實際參與
    本件詐欺取財之犯行，對於破壞金融交易秩序及社會治安之責難性遠較不法詐取
    他人財物之人為低，惟其犯後始終否認犯行之態度等一切情狀，量處如主文第二
    項所示之刑，並諭知易科罰金之折算標準。至於被告交付予化名為「上海銀行樹
    林分行之行員」、「樹林分局之警員」、「金融中心之人員」、「張警員」、「
    張麗華」等人之前開二個帳戶之存摺、提款卡等物，雖係被告所有並供犯本件犯
    罪所用之物，但既未據扣案，又無證據證明該等物件仍屬存在，為免滋生執行障
    礙，爰不諭知沒收，附此敘明。
據上論斷，應依刑事訴訟法第三百六十九條第一項前段、第三百六十四條、第二百九
十九條第一項前段，刑法第三十條第一項、第二項、第二十八條、第五十六條、第三
百三十九條第一項、第四十一條第一項前段，罰金罰鍰提高標準條例第一條前段、第
二條，判決如主文。
本案經檢察官乙○○到庭執行職務。
中      華      民      國　    九十四     年     五      月    十九　　日
                                臺灣高等法院臺中分院刑事第七庭
                                      審判長法　官　林　榮　龍
                                            法　官  黃　日　隆
                                            法　官　許　秀　芬
右正本證明與原本無異。
不得上訴。
                                            書記官  金  珍  華
中      華      民      國　    九十四     年     五      月    二十　　日
附錄本案論罪科刑法條：
刑法第三百三十九條：
意圖為自己或第三人不法之所有，以詐術使人將本人或第三人之物交付者，處五年以
下有期徒刑、拘役或科或併科一千元以下罰金。
以前項方法得財產上不法之利益或使第三人得之者，亦同。
前二項之未遂犯罰之。
                                                                        Ｒ
